最高法院刑事判決　　　　　　一○○年度台上字第三六○三號
上　訴　人　台灣高等法院台中分院檢察署檢察官
被　　　告　黃烽冥
上列上訴人因被告殺人未遂等罪案件，不服台灣高等法院台中分
院中華民國一００年一月十二日第二審更審判決（九十九年度重
上更(二)字第九五號，起訴案號：台灣台中地方法院檢察署九十三
年度偵字第二０九三九號），提起上訴，本院判決如下：
    主  文
原判決撤銷，發回台灣高等法院台中分院。
    理  由    
本件原判決以公訴意旨關於被告黃烽冥強盜及殺人未遂部分略稱
：被告黃烽冥意圖為自己不法之所有，於民國九十三年十一月十
日二十時許，打電話給王茂霖，佯稱要歸還前所積欠之電話費新
台幣（下同）三萬元，王茂霖依約駕駛ＨＭ－三０四一號自用小
客車至彰化市○○路橋下碰頭，被告上車後，要王茂霖載其至台
中市老虎城購物中心，到達後，被告稱要載王茂霖去拿錢，遂換
由被告駕車沿台中縣（已改制為台中市○○○路往大甲方向行駛
，至大甲媽祖廟旁，被告要求王茂霖以信用卡提領現金，王茂霖
便以其所有中國信託商業銀行股份有限公司（下稱中國信託銀行
）信用卡利用提款機提領二萬元，被告命王茂霖將二萬元置於車
內置物箱，並稱要去拿錢的地方不能讓王茂霖知道，故以預藏膠
帶矇住王茂霖眼睛，順勢綁住王茂霖手（腳），至使王茂霖不能
抗拒，被告駕車駛往大肚橋旁，命王茂霖下車，竟基於殺人之犯
意，將手（腳）遭膠帶捆綁之王茂霖從大肚橋上推入大肚溪後，
駕車揚長而去，幸王茂霖自行掙脫膠帶爬上岸，始倖免於難。因
認被告牽連犯刑法第二百七十一條第二項、第一項殺人未遂及第
三百二十八條第一項強盜罪嫌。經審理結果，認不能證明被告犯
罪，因而撤銷第一審關於此等部分之科刑判決，改判諭知被告無
罪。固非無見。
惟查：(一)刑事訴訟法第一百六十一條第一項固規定「檢察官就被
告犯罪事實，應負舉證責任，並指出證明之方法」，但為兼顧發
現真實及公平正義之維護暨被告利益之保護，亦於同法第一百六
十三條第二項規定「法院為發見真實，得依職權調查證據」；故
法院於當事人主導之證據調查完畢後，若事實仍未臻明白時，為
發現真實，亦得斟酌具體個案情形，無待聲請，就卷內所存在之
資料主動依職權調查證據，如未予調查，遽行判決，自有證據調
查未盡之違法。原判決於理由欄四、(二)、5 說明「扣案之膠帶是
否係捆綁被害人王茂霖之膠帶，亦難以證實，況大肚溪流域開放
空間，扣案之膠帶一截亦非特別或難以取得之物，是該截於被害
人王茂霖所指落水地點附近扣得之膠帶，當難以作為被害人前述
所言之補強證據」等語（見原判決正本第十八頁）。然依卷內證
人王茂霖於九十三年十一月二十三日警詢、偵查、第一審及原法
院更(一)審均一致指稱：於九十三年十一月十日被告以返還電話費
用為由將其約出，隨後並駕駛被害人使用之車號ＨＭ－三０四一
號自小客車將被害人載往大甲媽祖廟旁，要求被害人以信用卡預
借現金二萬元後，旋遭被告以膠帶綁住雙手、貼住雙眼及嘴巴後
，再以上開車輛載往台中縣烏日鄉（現已改制為台中市烏日區）
，將被害人推落大肚溪中，之後被害人自行掙脫上岸，並步行至
台中縣烏日鄉○○路○段五八二號萊爾富便利商店，請店員幫忙
報警等語（見原判決正本第十五至十七頁）。而依卷內資料，證
人即現場處理之警員陳明哲於第一審審理時證稱：「（警方到大
肚橋下，在何處找到扣案的膠帶？）在大肚溪的中央距離岸邊約
有五百公尺的地方，就在緊靠著水的旁邊，離橋墩約有二十公尺
左右，是在橋墩下游處二十公尺找到的。（找到的膠帶有多長？
）土黃色不透明的寬膠帶，上面有眼睫毛，長度有十幾公分，無
法繞頭部一圈，但是足以貼住眼睛」等語（見第一審卷第二二二
頁）。如果無訛，則依證人王茂霖及陳明哲之證述，該扣案之膠
帶，上面沾黏之眼睫毛，是否為王茂霖所有？台中市警察局第四
分局曾將該扣案之膠帶，送請內政部警政署刑事警察局鑑定並未
比對檢驗出相關指紋，但對扣案膠帶上之眼睫毛，是否為王茂霖
所有？則未一併鑑定，而該扣案膠帶上之眼睫毛誰屬，攸關被告
所涉犯罪是否成立？自有調查釐清之必要。原審在尚未調查釐清
前即逕謂「該截於被害人王茂霖所指落水地點附近扣得之膠帶，
當難以作為被害人前述所言之補強證據」，尚嫌速斷。(二)依原判
決理由所載，證人王茂霖於警詢、偵訊、第一審及原法院更(一)審
均證述，其與被告約在彰化市○○路陸橋下一家萊爾富見面，之
後前往台中市老虎城，離開老虎城後，改由被告駕車，於老虎城
附近之便利商店購買飲料。旋即沿中港路、中棲路前往大甲媽祖
廟，且在前往大甲途中，被告曾下車在檳榔攤購買維士比及啤酒
，並由被告混合後倒給王茂霖飲用，之後被告繼續開車，在媽祖
廟旁停下等語（見原判決正本第十一至十三頁）。所述倘若無訛
，被告駕車前往大甲媽祖廟途中有二次耽擱，且王茂霖對行車時
速及路線亦均未有明確指述，則警員依原法院更(一)審囑託，以時
速七十五公里或八十五公里之高速，測量自台中市老虎城五權西
路駛至彰化市○○路與金馬路口，或駛至大甲媽祖廟之行車時間
，與被告及王茂霖當日行車時間即不具關連性。究竟當日行車過
程如何？攸關被告有無王茂霖指訴各情，非無再深入推敲研求之
餘地。(三)審理事實之法院對被告有利及不利之證據，應一律注意
，詳為調查，綜合全案證據資料，本於經驗法則以定其取捨，並
將取捨證據及得心證之理由於判決內詳為說明，故證據雖已調查
，而尚有其他部分並未調查，仍難遽為被告有利或不利之認定，
如有應調查之證據未予調查，率行判決，其判決當然為違背法令
。依卷內資料，王茂霖駕駛之ＨＭ－三０四一號自用小客車，自
抵達台中市老虎城換由被告駕駛後，該車即在被告控制中，被告
自九十三年十一月十九日起多次打電話給王茂霖之父王文慶，要
求給付一定金錢取回王茂霖之汽車，否則該車將遭解體，經雙方
一再磋商後，王茂霖之汽車果在約定時、地，以約定之併排停放
方式被警員發現而拖吊等情；非但被告已經坦白承認，且有通訊
監察譯文、第一審勘驗筆錄、法務部調查局鑑定報告書及聲紋圖
譜比對資料等在卷可稽，此部分被告並被依恐嚇取財未遂罪判處
有期徒刑四月確定。以上事證如果無訛，王茂霖之汽車似自案發
日開抵台中市老虎城換由被告駕駛後，即在被告掌握中，則綜合
上揭直接、間接證據，能否謂王茂霖所指訴被強盜財物及推入水
中之行為與被告毫無關聯？即非無研求餘地。實情如何？攸關犯
罪事實之認定及被告涉犯罪名成立與否之重要事項，原審未予釐
清，遽為有利被告之認定，有應於審判期日調查之證據，未予調
查之違法。以上，或係上訴意旨所指摘，或為本院得依職權調查
之事項，應認原判決仍有撤銷發回更審之原因。
據上論結，應依刑事訴訟法第三百九十七條、第四百零一條，判
決如主文。
中    華    民    國  一○○  年    六    月   三十   日
                      最高法院刑事第五庭
                          審判長法官  林  永  茂  
                                法官  蘇  振  堂  
                                法官  林  立  華  
                                法官  蔡  國  在  
                                法官  陳  春  秋  
本件正本證明與原本無異
                                      書  記  官  
中    華    民    國  一○○  年    七    月    六    日
                                                      Q